【裁判字號】    95,易,1194
【裁判日期】    950627
【裁判案由】    重利
【裁判全文】
臺灣臺中地方法院刑事判決              95年度易字第1194號
公  訴  人  臺灣臺中地方法院檢察署檢察官
被      告  甲○○
                    國民
上列被告因重利案件，經檢察官提起公訴（九十四年度偵字第一
九○六三號、九十五年度偵字第三○八七號），本院合議庭裁定
改以簡式審判程序，判決如下：
    主    文
甲○○乘他人急迫，貸以金錢，而取得與原本顯不相當之重利，
累犯，處有期徒刑伍月，如易科罰金，以佰元折算壹日。
    犯罪事實
一、甲○○前於民國九十四年間，因重利案件，經本院判處有期
    徒刑四月，甫於九十四年七月十五日易科罰金執行完畢。詎
    仍不知悔改，竟另基於以借貸金錢而謀取與原本顯不相當重
    利之犯意，於九十四年七月間，在報紙上以「林先生」名義
    刊登小額借款廣告，借款予急需用錢之不特定人。適有丁○
    ○因投資股票失利，急需用錢，見自由時報上甲○○所刊登
    之借款廣告後，即於同年月二十日撥打借款廣告上所載之聯
    絡電話，與甲○○取得聯繫，並相約於同日中午十二時許，
    在臺中市○○路○段四維國小面談借款事宜，二人依約到場
    後，丁○○表示欲借款新臺幣（下同）十八萬元，甲○○向
    丁○○說明，計算借款利息之方式為以十天為一期，每期收
    取一萬八千元之利息，且於放款同時先預扣一期利息一萬八
    千元，經丁○○應允後，甲○○即貸予丁○○十八萬元，經
    扣除一期利息後，丁○○實際上取得借款十六萬二千元，甲
    ○○即以此方式，取得與原本顯不相當之重利（其利率為年
    息百分之四百，計算方式：18000*3*12/(000000-00000)=4
    ），丁○○則提供其國民身分證正本、影本及其姪子林仕興
    之國民身分證影本，並簽發如附表一所示之支票及如附表二
    所示之本票供作擔保。嗣丁○○於九十四年七月二十九日繳
    交一期利息一萬八千元予甲○○後，因無法負擔重利盤剝而
    報警處理。嗣甲○○於同年十一月十八日下午一時五十分許
    ，前往丁○○位於臺中市○區○○○路四段三三號住處（詳
    細住址詳卷），欲向丁○○催討借款時，為警查獲，並扣得
    如附表一所示之支票三紙及如附表二所示之本票一紙，另起
    出丁○○之國民身分證正本、影本各一張、其姪子林仕興之
    國民身分證影本一張。
二、案經臺中市警察局第五分局報告臺灣臺中地方法院檢察署檢
    察官偵查起訴。
    理  由
一、訊據被告甲○○對於上揭犯罪事實，坦承不諱，核與證人即
    被害人丁○○警詢時指述因急需金錢週轉而向被告借款，並
    給付高額利息等情相符，並有證人丁○○所簽發如附表一所
    示之支票三紙及如附表二所示之本票一紙、證人丁○○及其
    姪子林仕興之國民身分證影本、證人丁○○領回其國民身分
    證正本所出具之贓物認領保管單、被告所張貼之催告證人丁
    ○○還錢之公告各一紙在卷可稽，足見被告之自白與事實相
    符，而堪以採信。至證人丁○○於本院審理時雖證稱：不是
    跟被告借錢，是跟另外一個亦是自稱「林先生」之人借款，
    被告是事後來催討之人云云。惟證人丁○○於警詢時已證述
    ：警方查扣之本票，係因伊向被告借貸時所簽發等語，且證
    人丁○○於本院審理時先證稱：伊見過另一位自稱「林先生
    」者兩次，分別是第一次借錢及繳利息那次（即九十四年七
    月二十九日）云云；惟嗣又改稱：後來伊在九十四年八月七
    日無法繳利息，嗣拿借款給伊之人與被告就於同年月十五日
    到伊家裡，向伊催討云云，經本院詢以為何其所述與該交付
    借款之男子見面之次數前後所述不一時，即又更易前詞，改
    稱：伊一共見過該男子三、四次云云，其說詞前後反覆，已
    有可疑，況其於本院審理時亦證述：交付借款之男子年紀與
    被告差不多，身材亦很像等語，參以被告始終供稱其即係交
    付借款於證人丁○○之人，且被告為警查獲當時，並無另一
    男子與之同行前去催討借款等情，堪認證人丁○○證述係另
    一男子交付借款及收取第一期利息云云，應屬誤會。另關於
    證人丁○○向被告借款之數額，證人丁○○於警詢及本院審
    理時迭證稱：伊借款當天實拿十五萬元，加了利息之後就變
    成十八萬元，七月二十九日原本應該要繳一期二萬八千元的
    利息，但是伊必須要到三十日才有錢可以繳，所以他說要再
    加一千元，伊就在七月三十日給二萬九千元云云，惟其於偵
    查中則證陳：每期十日利息是二萬七千元，因為伊遲延一日
    ，所以才在九十四年七月三十日支付二萬八千元之利息云云
    ，是其所述每期利息及其已支付利息之數額，前後已有差異
    ，況參以一般地下錢莊於交付借款之際，會先扣除第一期利
    息後，再交付借款餘額，而證人丁○○所述借款時預扣之數
    額（三萬元），與其所述每期利息二萬七千元或二萬八千元
    ，均有不同；反之被告所述預扣之利息、每期利息及證人丁
    ○○已給付之利息數額，則前後一致；復佐以證人丁○○自
    承當時另向三家地下錢莊借款等情，堪信證人丁○○關於此
    部分陳述，顯係與其他借款相混淆所致，而應以被告之供述
    為可採。從而，本件事證明確，被告犯行堪以認定，應予依
    法論科。
二、核被告所為，係犯刑法第三百四十四條之重利罪。被告前於
    九十四年間，因重利案件，經本院判處有期徒刑四月，甫於
    九十四年七月十五日易科罰金執行完畢等情，有卷附臺灣臺
    中地方法院檢察署刑案資料查註紀錄表及臺灣高等法院被告
    前案紀錄表各一份在卷可按，其於有期徒刑執行完畢五年內
    ，再犯本件有期徒刑以上之罪，為累犯，應依法加重其刑。
    爰審酌被告前已因常業重利遭科刑處罰，猶再犯之，且其收
    取重利之行為使經濟原本拮据之被害人受害匪淺，惟念其犯
    罪所得非鉅，犯罪後坦認犯行，顯有認錯悔過之意，態度良
    好等一切情狀，量處如主文所示之刑，並諭知易科罰金之折
    算標準。
三、至被告因貸放重利所持有如附表一所示之支票及如附表二所
    示之本票，為被告貸款予證人丁○○之債權憑證，被告雖有
    收取重利之行為，但仍無礙其借款之事實，倘證人丁○○未
    清償借得款項，被告亦可持上開支票提出民事求償，且應於
    證人丁○○還款後交還，是上開票據既僅為借款之擔保，亦
    非屬必要沒收之物，爰不另為沒收之諭知，附此敘明。
四、另公訴意旨略以：被告於九十三年十一月間，趁丙○○急需
    用錢之際，貸與三萬元，以每十日為一期，每期收取六千元
    之與原本顯不相當之重利，另涉犯刑法第三百四十四條之重
    利罪嫌等語。訊據被告固坦承此部分重利犯行，惟查：
  (一)按案件曾經判決確定者，應諭知免訴之判決，刑事訴訟法第
    三百零二條第一款，分別定有明文。又訴訟上所謂一事不再
    理之原則，關於實質上一罪或裁判上一罪，均有其適用。連
    續犯係裁判上之一罪，其一部分犯罪事實曾經判決確定者，
    其效力當然及於全部，故檢察官復將其他部分重行起訴，亦
    應諭知免訴之判決，最高法院四十九年臺非字第二○號及六
    十年臺非字第七七號迭著有判例。又按判決應宣示之，但不
    經言詞辯論之判決不在此限，刑事訴訟法第二百二十四條第
    一項定有明文。又裁判製作裁判書者，除有特別規定外，應
    以正本送達於當事人、代理人、辯護人或其他受裁判之人，
    同法第二百二十七條第一項亦有明定。是裁判如經宣示者，
    於宣示時對外發生效力；如未經宣示、公告時，則於該裁判
    送達於當事人、代理人、辯護人或其他受裁判之人時，始對
    外發生裁判之效力。若第一審之判決，因未經言詞辯論，而
    未宣示及對外公告，嗣該判決送達後，因未上訴而確定，該
    判決因未經宣示及公告，應以其正本最先送達於當事人之時
    ，對外發生效力，而以之為該判決確定既判力範圍之時點（
    最高法院九十年度臺非字第二四三號判決意旨參照）。
  (二)查被告前於九十三年十一月七日及九十四年三月十二日分別
    趁案外人廖俊郎及江鎮華急需金錢之際，而貸與金錢，並收
    取與原本顯不相當之重利，所涉連續重利犯行，業經本院臺
    中簡易庭於九十四年五月二十日以九十四年度中簡字第一三
    八二號判決判處有期徒刑四月確定在案，有該判決書及前揭
    刑案資料查註紀錄表、被告前案紀錄表各一份在卷可按，並
    經本院依職權調取該案卷宗查閱屬實。而本院九十四年度中
    簡字第一三八二號刑事簡易判決，未經言詞辯論，亦未經宣
    示，而於同年五月三十日先送達於被告，嗣檢察官及被告均
    未提起上訴等情，亦有上開刑事卷宗及所附送達證書可考，
    依前揭說明，該刑事簡易判決確定既判力之時點，應以該判
    決送達於被告之九十四年五月三十日為準。而被告貸款予丙
    ○○，而涉犯重利犯行之時間即九十三年十一月間，自為前
    案確定判決既判力效力所及，而屬同一案件，檢察官於該案
    件判決確定後之九十五年五月十五日，再就屬同一案件之部
    分提起公訴，本應為免訴之判決，惟原公訴意旨認此部分與
    前開論罪科刑之部分，有連續犯之實質上一罪關係，復經蒞
    庭檢察官縮減此部分犯罪事實，本院爰不另為無罪之諭知，
    附此敘明。
據上論斷，應依刑事訴訟法第二百七十三條之一第一項、第二百
九十九條第一項前段，刑法第三百四十四條、第四十七條、第四
十一條第一項前段，罰金罰鍰提高標準條例第一條前段、第二條
，判決如主文。
本案經檢察官乙○○到庭執行職務。
中    華    民    國    95    年    6     月    27    日
                  刑事第三庭    法  官  郭 妙 俐
上正本證明與原本無異。
如不服本判決，應於送達後十日內向本院提出上訴狀（須附繕
本），上訴於臺灣高等法院臺中分院。
                                書記官  陳 玉 芬
中    華    民    國    95    年    6     月    27    日
附錄本案論罪科刑法條
刑法第三百四十四條：
乘他人急迫、輕率或無經驗貸以金錢或其他物品，而取得與原本
顯不相當之重利者，處一年以下有期徒刑、拘役或科或併科一千
元以下罰金。
附表一：
┌──┬────┬───┬───┬─────┬─────┬────┐
│編號│支票號碼│發票日│金  額│ 付款銀行 │ 帳  號   │ 發票人 │
│    │        │      │（新臺│          │          │        │
│    │        │      │幣）  │          │          │        │
├──┼────┼───┼───┼─────┼─────┼────┤
│ 1. │0000000 │8.20.│60000 │臺灣土地銀│000000000 │ 丁○○ │
│    │        │      │      │行北屯分行│          │        │
├──┼────┼───┼───┼─────┼─────┼────┤
│ 2. │0000000 │同  上│同  上│ 同    上 │ 同 上    │同    上│
├──┼────┼───┼───┼─────┼─────┼────┤
│ 3. │0000000 │同  上│同  上│ 同    上 │ 同 上    │同    上│
└──┴────┴───┴───┴─────┴─────┴────┘
 附表二：
┌────┬───┬───┬─────┬────┐
│票    號│發票日│到期日│ 票面金額 │ 發票人 │
│        │      │      │ (新臺幣) │        │
├────┼───┼───┼─────┼────┤
│0000000 │7.20.│未  載│ 540000   │丁○○等│
└────┴───┴───┴─────┴────┘


司法院資訊處製作；財團法人民間司法改革基金會備份。
